臺灣高等法院刑事判決
109年度上易字第1409號
上  訴  人  臺灣臺北地方檢察署檢察官
被      告  陳櫚全



選任辯護人  陳鼎駿律師（法扶律師）
上列上訴人因被告賭博案件，不服臺灣臺北地方法院108年度易
字第1102號，中華民國109年5月26日第一審判決（起訴案號：臺
灣臺北地方檢察署108年度偵字第15839號），提起上訴，本院判
決如下：
    主  文
原判決撤銷。
陳櫚全意圖營利，供給賭博場所，處有期徒刑貳月，如易科罰金
，以新臺幣壹仟元折算壹日。扣案之犯罪所得新臺幣肆佰元沒收
。
    事  實
一、陳櫚全與何怡萍、劉祐華母子為親戚關係，分別居住在臺北
    市○○區○○路00○00○00號三合院兩側之73號、77號建物（下稱
    73號建物、77號建物），中間之75號建物為「晉安宮」，三
    合院圍繞之廣場（下稱系爭廣場）由陳櫚全與何怡萍、劉祐
    華等住戶共同使用，「晉安宮」與77號建物共用電錶，由陳
    櫚全支付電費，並負責「晉安宮」帳目管理及清潔等雜務。
    詎陳櫚全意圖營利，基於供給賭博場所之犯意，於民國108
    年6月19日凌晨某時許，以每人新臺幣（下同）100元之對價
    ，供應電力及清潔服務，何怡萍、劉祐華即邀同友人吳榮東
    、鄭宇辰在系爭廣場賭博財物，由何怡萍、劉祐華、吳榮東
    、鄭宇辰各自繳付100元費用放置桌面後，以麻將牌對賭：
    擲骰子決定風向、莊家，一人16張牌，依序摸牌、打牌，贏
    牌者以100元為底，每一台加計50元取得金錢，陳櫚全以此
    方式供給賭博場所。嗣於同日凌晨2時51分許，經警據報到
    場查獲，扣得現金2243元（含尚未交付陳櫚全之費用400元
    ）、牌尺4支、麻將1副。
二、案經臺北市政府警察局文山第一分局移送臺灣臺北地方檢察
    署檢察官偵查起訴。
    理  由
壹、證據能力：
    本件認定犯罪事實所引用之證據，皆無證據證明係公務員違
    背法定程序所取得，又檢察官、被告陳櫚全、辯護人於本院
    準備程序及審理時均同意作為證據（本院卷第56、57、82至
    84頁），復經審酌該等證據製作時之情況，尚無顯不可信與
    不得作為證據之情形，亦無違法不當與證明力明顯過低之瑕
    疵，且與待證事實具有關聯性，認為以之作為證據應屬適當
    ，依刑事訴訟法第158 條之4 反面解釋及第159 條之5規定
    ，認均有證據能力。
貳、實體部分：
一、認定犯罪事實之證據及理由：
　　訊據被告矢口否認有何圖利供給賭博場所犯行，辯稱：何怡
    萍、劉祐華為三合院住戶，具有使用系爭廣場之權利，不須
    徵得我同意，其二人自行邀約朋友打牌，當時我早已就寢，
    並不知情，也不知道何怡萍、劉祐華、吳榮東、鄭宇辰賭博
    財物，主動繳付金錢補貼我電費、清潔費一事，自無營利意
    圖，亦無供給賭博場所之行為云云。經查：
　㈠被告與何怡萍、劉祐華母子為親戚關係，分別居住在臺北市○
    ○區○○路00○00○00號三合院兩側之73號、77號建物，中央之7
    5號建物為「晉安宮」，三合院圍繞之系爭廣場由被告與何
    怡萍、劉祐華等住戶共同使用，且「晉安宮」與77號建物共
    用電錶，由被告支付電費，並負責「晉安宮」之帳目及清潔
    等雜務之事實，業據被告於警詢、檢察官訊問及本院審理時
    供述在卷（108年度偵字第15839號偵查卷宗【下稱偵卷】第
    29至32、129至151頁、本院卷第57、86、87頁），此部分核
    與證人即同案被告何怡萍、劉祐華於警詢、原審審理時證述
    之情節相符（偵卷第15、19頁、原審108年度易字第1102號
    刑事卷宗【下稱原審卷】第244至247、255至258頁），首堪
    認定。
　㈡而何怡萍、劉祐華於108年6月19日凌晨某時許，邀同友人吳
    榮東、鄭宇辰共四人，各自繳付100元電費、清潔費放置桌
    面，即使用「晉安宮」之電源啟動照明、風扇設備，在系爭
    廣場賭博財物，其等擲骰子決定風向、莊家，以麻將牌對賭
    ，贏牌者以100元為底，每一台加計50元取得金錢之事實，
    則據證人即同案被告何怡萍（偵卷第13至16、115至116頁、
    原審卷第255至258頁）、劉祐華（偵卷第17至20、116至117
    頁、原審卷第242至248頁)、吳榮東（偵卷第21至24、117、
    118頁、原審卷第237至241頁）、鄭宇辰（偵卷第25至28、1
    18頁、原審卷第250至254頁）於警詢、檢察官訊問及原審審
    理時證述綦詳，且有牌尺4支、麻將牌1副、現金400元扣案
    ，及臺北市政府警察局文山第一分局搜索扣押筆錄、扣押物
    品目錄表、蒐證錄影畫面翻拍照片、現場照片附卷可資佐證
    （偵卷第51至55、93至101、103頁）。上開事實，亦足認定
    。
　㈢被告雖否認有何圖利供給賭博場所之犯行，而以前揭情詞置
    辯。惟查：
　⒈被告於警詢、檢察官訊問時供稱：系爭廣場是三合院住戶共
    同使用，「晉安宮」主要由我和配偶負責打掃，宮廟的帳目
    、雜務也是我在負責，「晉安宮」的電錶和77號建物共用，
    由我繳納電費，來系爭廣場打牌的人如果有給清潔費、電費
    ，我會收，因為系爭廣場的電費、垃圾袋的錢都是我在付的
    等語（偵卷第30、31、150頁、原審卷第95至105頁）。證人
    何怡萍於警詢、檢察官訊問及原審審理時則證稱：平常在系
    爭廣場打麻將，如果天氣很熱，給人家用那麼多電，不補貼
    過意不去，會收電費、清潔費，當天我們打牌開了2台電扇
    、6盞LED燈，所以現場每人各繳100元，說好作為電費、清
    潔費，最後會由我拿給被告，因為宮廟的電費是被告在付的
    等語（偵卷第14、15、116頁、原審卷第256頁），與證人劉
    祐華於警詢、檢察官訊問及原審審理時證稱：我們一個禮拜
    會在系爭廣場打一次麻將，電費、清潔費一人收100元，擺
    在旁邊，最後交給被告，因為在廣場打牌會用到宮廟的電，
    而宮廟的電費是被告去繳的，但有時大家餓了會拿這筆錢買
    東西吃，剩下的就投進宮廟的香油錢箱裡等語（偵卷第19、
    117頁、原審卷第245、246頁），互核相符。證人鄭宇辰於
    警詢、檢察官訊問及原審審理時亦證稱：我一個月會到系爭
    廣場打牌2至3次，有時會收100元補貼場地清潔費、電費，
    有時沒收，有收的話我到場就會先交，放在桌上，最後要交
    給誰我不知道等語（偵卷第26、118頁、原審卷第250至253
    頁）。由被告、證人何怡萍、劉祐華、鄭宇辰前開陳述相互
    勾稽以觀，被告對於他人在其共同使用之系爭廣場賭博財物
    ，不僅有所認識，並且充分授權、同意參與賭博人員使用其
    支配管理之「晉安宮」電源，並提供清潔服務，不待具體約
    定使用時間，均得利用系爭廣場作為賭博場所，進而收取每
    人100元之電費、清潔費，不論其型式係由何怡萍、劉祐華
    直接交付，或投入由被告管理之「晉安宮」香油錢箱，均已
    該當供給賭博場所營利之要件。
　⒉刑法第268條之罪，以意圖營利，供給賭博場所或聚眾賭博，
    為其構成要件。而所謂「意圖」者，即主觀上之期望，亦即
    所以出此之動機或目的；而所謂「營利」者，即藉以牟取經
    濟上或財產上利益；而此之所謂「意圖營利」者，固與俗稱
    之「抽頭」或「抽取頭錢」意義相近，但以行為人主觀上有
    此藉以牟利之期望為已足，並不以實際上有無實施抽頭之行
    為為必要（最高法院89年度台非字第49號判決意旨參照）。
    被告於108年6月19日凌晨時分，雖未在系爭廣場之賭博現場
    ，何怡萍、劉祐華邀同鄭宇辰、吳榮東賭博，亦未先行知會
    被告，此經證人何怡萍、劉祐華於原審審理時證述在卷（原
    審卷第245、256頁），然由何怡萍、劉祐華、鄭宇辰、吳榮
    東在現場賭博，均毋庸更行告知、徵得被告同意，即可自由
    使用被告管理之電源，被告復坦承：前來系爭廣場賭博之人
    繳付清潔費、電費，將予收取，用以支付電費、買垃圾袋之
    主觀認知（本院卷第87頁），可見彼此間早有默契，被告具
    有有償提供電力及清潔服務，供何怡萍等人在其共同使用之
    系爭廣場賭博財物之營利意圖，及供給賭博場所之客觀行為
    ，均灼然至明。被告以其不知何怡萍、劉祐華邀同吳榮東、
    鄭宇辰在系爭廣場賭博，及其等主動繳付100元補貼電費、
    清潔費云云，否認犯行，與實情有違，洵非有據。
　㈣綜上，本案事證明確，被告圖利供給賭博場所犯行，足堪認
    定，應依法論科。
二、刑法第2 條第1 項規定「行為後法律有變更者，適用行為時
    之法律。但行為後之法律有利於行為人者，適用最有利於行
    為人之法律」，係規範行為後法律變更所生新舊法比較適用
    之準據法；該條規定所稱「行為後法律有變更者」，包括犯
    罪構成要件有擴張、減縮，或法定刑度有變更等情形。故行
    為後應適用之法律有上述變更之情形者，法院應綜合其全部
    罪刑之結果而為比較適用。惟若新、舊法之條文內容雖有所
    修正，然其修正內容與罪刑無關，僅為文字、文義之修正、
    條次之移列，或將原有實務見解及法理明文化等無關有利或
    不利於行為人之情形，則非屬上揭所稱之法律有變更，亦不
    生新舊法比較之問題，而應依一般法律適用原則，逕行適用
    裁判時法（最高法院107 年度台上字第4438號判決意旨參照
    ）。被告行為後，刑法第268條規定雖於108 年12月25日經
    總統公布修正，於同年月27日施行，惟修正後之規定係依刑
    法施行法第1 條之1 第2 項本文，將原本按銀元計算之罰金
    修正為新臺幣數額，其修正結果不生有利或不利於行為人之
    情形，自非法律變更，當亦不生新舊法比較問題，應依一般
    法律適用原則，逕行適用裁判時法。　　
三、論罪：
    核被告所為，係犯刑法第268 條前段之圖利供給賭博場所罪
    。
四、不另為無罪諭知部分：
　㈠公訴意旨略以：被告、何怡萍及劉祐華係親戚，雖均設址在
    臺北市○○區○○路00號，實則被告居住○○市○○區○○路00號，何
    怡萍及劉祐華母子住在臺北市○○區○○路00號，上開兩處與臺
    北市○○區○○路00號之「晉安宮」宮廟為三合院，中間圍繞一
    個小型廣場（下稱系爭廣場）。被告為主要管理該宮廟之人
    ，竟基於意圖營利供給賭博場所、聚眾賭博之犯意，於108
    年6月19日清晨某時起至同日2時51分查獲時止，提供公眾得
    出入之系爭廣場，由何怡萍、劉祐華、吳榮東及鄭宇辰在該
    處賭博財物，賭博方式為先擲骰子決定東南西北後，再由東
    擲骰子決定莊家先後，一人16張牌，依序摸牌、打牌分輸贏
    。每人繳交100元予被告，作為電費及清潔費用。因認被告
    另涉犯刑法第268條後段之意圖營利聚眾賭博罪嫌。
　㈡經查，刑法第268條聚眾賭博罪係指聚集不特定多數人賭博財
    物而言，本案在場賭博之何怡萍、劉祐華為母子關係，鄭宇
    辰、吳榮東則為劉祐華之朋友，依證人何怡萍、劉祐華、鄭
    宇辰、吳榮東歷次偵審程序中一致證述之情節（偵卷第13至
    28、115至118頁、原審卷第237至248、250至258頁），當日
    在系爭廣場賭博之成員以何怡萍、劉祐華、鄭宇辰、吳榮東
    四人為限，並無他人可為替手或隨時加入、退出，對照卷附
    蒐證錄影畫面翻拍照片（偵卷第93至101頁），系爭廣場之
    賭博現場只有一張方桌供作麻將桌，並僅扣得牌尺4支、麻
    將1副，按現場客觀情狀，顯然僅能供一桌賭客以打麻將方
    式賭博。本案依證人何怡萍、劉祐華證述係渠等約人到場打
    麻將等情一致，復查無證據足認被告有聚集其他不特定賭客
    可隨時加入聚賭，實與聚集不特定多數人賭博財物之情形有
    別，自非得以圖利聚眾賭博之罪名相繩。檢察官此部分所指
    ，核屬不能證明犯罪，應為無罪之判決，然依起訴之犯罪事
    實，檢察官係認被告以一行為觸犯圖利供給賭博場所、圖利
    聚眾賭博之想像競合犯，提起公訴，爰不另為無罪之諭知。
五、撤銷原判決之理由及科刑審酌事由：
  ㈠被告對於他人在其共同使用之系爭廣場賭博財物，有所認識
    ，乃同意參與賭博之人任意使用其電源，不待具體約定使用
    時間，使他人得以利用系爭廣場作為賭博場所，藉此收取電
    費、清潔費，直接牟利，自以該當供給賭博場所營利之要件
    ，原審就此部分以犯罪事實不能證明，為被告無罪之判決，
    尚有未合。從而，檢察官提起上訴指摘原審判決不當，為有
    理由，應由本院予以撤銷改判。
　㈡爰以行為人之責任為基礎，審酌被告在共同使用之系爭廣場
    ，提供電力及清潔服務，供給賭博場所，藉由收取電費、清
    潔費之方式牟利，助長賭博之僥倖風氣，影響社會治安與社
    區安寧，應予非難，兼衡被告前無犯罪紀錄，素行良好，專
    科畢業之智識程度（本院卷第39頁），於本院審理時自承之
    工作所得、經濟能力，扶養親屬之家庭生活狀況（本院卷第
    88頁），及被告犯罪之動機、目的、手段，復念被告係提供
    共同使用之三合院廣場，作為親友賭博場所，收取之費用數
    額非鉅，主觀惡性及犯罪情節並非重大，暨被告犯罪後之態
    度等一切情狀，量處如主文第二項所示之刑，並諭知易科罰
    金之折算標準，資為懲儆。
六、沒收：
　㈠扣案現金400元，係何怡萍、劉祐華、鄭宇辰、吳榮東在系爭
    廣場賭博，支付予被告之電費、清潔費，業經本院認定如前
    ，為被告之犯罪所得，應依刑法第38條之1第1項前段規定，
    宣告沒收。
　㈡扣案牌尺4支、麻將1副，尚無證據證明係被告所有之物，另
    扣案現金1843元，則係何怡萍、鄭宇辰、吳榮東之個人財產
    ，與被告圖利供給賭博場所之犯罪事實無關，均無從宣告沒
    收，附此敘明。
據上論斷，應依刑事訴訟法第369 條第1 項前段、第364 條、第
299 條第1 項前段，刑法第268 條前段、第41條第1 項前段、第
38條之1第1項前段，刑法施行法第1 條之1 第1 項，判決如主文
。
本案經檢察官陳慧玲提起公訴，檢察官李山明提起上訴，檢察官
林黛利到庭執行職務。
中　　華　　民　　國　　109 　年　　9 　　月　　30　　日
                  刑事第三庭    審判長法　官  張惠立 
                                      法　官  劉兆菊
                                      法　官  廖怡貞  
以上正本證明與原本無異。
如不服本判決，應於收受送達後20日內向本院提出上訴書狀，其
未敘述上訴之理由者並得於提起上訴後20日內向本院補提理由書
（均須按他造當事人之人數附繕本）「切勿逕送上級法院」。
　　　　　　　　　　　　　　　　　　　書記官  劉芷含
中　　華　　民　　國　　109 　年　　9 　　月　　30　　日
附錄本案論罪科刑法條全文：
中華民國刑法第268條
意圖營利，供給賭博場所或聚眾賭博者，處3年以下有期徒刑，
得併科9萬元以下罰金。